【裁判字號】    92,台上,1462
【裁判日期】    920321
【裁判案由】    違反著作權法
【裁判全文】
最高法院刑事判決                              九十二年度台上字第一四六二號
    上訴人  龍昶企業股份有限公司
    代表人  郭綿滄
    被  告  林志輝
右上訴人因自訴被告違反著作權法案件，不服臺灣高等法院中華民國九十年七月三十
一日第二審判決（九十年度上訴字第一一九號，自訴案號：臺灣板橋地方法院八十九
年度自字第三六二號），提起上訴，本院判決如左：
    主  文
上訴駁回。
    理  由
按刑事訴訟法第三百七十七條規定，上訴於第三審法院，非以判決違背法令為理由，
不得為之。是提起第三審上訴，應以原判決違背法令為理由，係屬法定要件。如果上
訴理由狀並未依據卷內訴訟資料，具體指摘原判決不適用何種法則或如何適用不當，
或所指摘原判決違法情事，顯與法律規定得為第三審上訴理由之違法情形，不相適合
時，均應認其上訴為違背法律上之程式，予以駁回。本件原判決就上訴人即自訴人龍
昶企業股份有限公司自訴被告林志輝違反著作權法第九十四條罪嫌，維持第一審法院
諭知被告無罪之判決，駁回上訴人在第二審之上訴。上訴人之上訴意旨略稱：（一）
本件微電腦多點式點焊機係上訴人所開發，並取得專利權及著作權，仿冒者詹德治、
詹鵬如、詹漢貴共同基於銷售之常業犯意聯絡，重製該點焊機系統主控制器，侵害上
訴人之著作權及專利權。而著作權為無體財產權，與有體物不同，重製販賣侵害著作
權之物，乃各自獨立之不同侵害行為，應就被侵害人知悉各個侵害行為態樣之損害及
賠償義務人時獨立起算。第一審判決認定被告僅間接營利使用本件電腦程式著作，上
訴人不服，一再具狀聲請擇期至被告經營之暘盛工業股份有限公司（下稱暘盛公司）
勘驗系爭微電腦多點式點焊機在汽車配件板金生產線上之作業態樣及向相關務單位（
即地方稅捐稽徵處）查證。復具狀陳明被告經營之暘盛公司購入上開微電腦多點式點
焊機，長年使用上訴人享有著作權之著作，執行「焊接條件設定之表達」，在七年之
時間內，不法營運收入達新臺幣（下同）二億五千五百五十萬元，外加違章漏稅等均
係直接營利之使用態樣。詎原審未依職權加以調查，仍依第一審判決所認定，認被告
之侵權行為僅係間接營利之使用，顯有應於審判期日調查之證據未予調查之違法。（
二）原判決僅對第一審卷內所附之不完整調查筆錄進行調查，對被告直接營利使用之
侵權行為事實，如依上訴人聲請至被告經營之公司勘驗系爭微電腦多點式點桿機作業
態樣，該仿冒品必遭法院查扣沒收，此有第一審法院八十六年度自字第四一六號刑事
判決可資查證，豈能以上訴人援用之證據均不足以證明被告確有違反著作權法之行為
，憑空為不利於上訴人之認定。（三）被告曾以暘盛公司負責人名義與上訴人公司負
責人郭綿滄接觸，郭綿滄並親交本件新型第七五六一六號專利商品之彩色廣告目錄、
價目表、開拓商機廣告文宣等資訊，被告嗣又指派暘盛公司蘇姓及黃姓人員至上訴人
公司勘查本件微電腦多點式點焊機之硬體結構及有關軟體流程，被告在第一審法院八
十六年度自字第四一六號詹德治等違反著作權法乙案中，復以證人身分供稱：「我向
被告詹德治等購買二套機器是用來做微電腦多點式點焊機」，但未提出營業人開立
銷售憑證時限表等相關證據及拒絕郭綿滄至其工廠採證，顯見其與詹德治等人有共同
侵害上訴人著作權之犯意聯絡，上訴人始於被告出庭作證二年內對其提起本件自訴，
被告在第一審復供認：「郭綿滄呈庭之上市創作著作權微電腦多點式點焊機焊接條件
設定數據、符號與我購入使用代號ECM 一００型微電腦多點式點焊機及另一代號一六
０四｜S 機器之焊接條件設定數據、符號都是相同的」，第一審承辦法官乃當庭表示
：被告如是合作非常難得，郭綿滄請求到被告工廠勘驗事可免，詎第一審判決竟以：
「明知係侵害電腦程式著作財產權之重製物而仍作為直接營利之使用者，視為侵害著
作權，著作權法第八十七條第五款固定有明文，然該款已明文規定『直接營利』之使
用者，始構成侵害著作權，顯已排除『間接營利』之使用者在內，是行為人縱明知係
侵害電腦程式著作財產權之重製物，惟係作為間接營利之使用者，仍不得視為侵害著
作權，又所謂『間接營利』之使用者，乃指行為人於其營利行為雖有使用侵害電腦程
式著作財產權之重製物，惟僅係間接使用，而非直接使用者而言。經查暘盛公司向威
俐企業有限公司（下稱威俐公司）購買本件『微電腦多點式點銲機』，係作為暘盛公
司焊接汽車葉子板、車門等鈑金作業之用，則暘盛公司對於本件『微電腦多點式點銲
機』之侵害電腦程式著作財產權重製物之使用方式，顯僅係作為間接營利之使用，並
非作為直接營利之使用，是尚不得視為侵害著作權」，說明上訴人指訴被告向詹德治
等所屬之威俐公司購買二台侵害自訴人電腦程式著作權之「微電腦多點式點銲機」重
製物，作為其所屬暘盛公司焊接汽車車門鈑金等直接營利之使用，迄今未曾間斷，有
違反著作權法第八十七條第五款之情事，係以犯同法第九十三條之罪為常業，而犯同
法第九十四條之罪云云，殊非有據。顯有未依職權查證被告涉有違反營業稅法規定之
疑義，即任作主張，以非同業之情形相比較，主動為被告脫罪並有未依聲請至暘盛公
司工廠勘驗證據等違背法令之情事。（四）暘盛公司屬法律規定之營業人，其與威俐
公司間發生之銷售機器或貨物等買賣行為，均應依法誠實申報課徵營業稅，被告之行
為符合法律規定直接營利使用之要件，原判決確有違失云云。
惟查原判決依憑證人詹德治、詹鵬如、詹漢貴在原審之證述及上訴人未提出任何積極
證據證明被告確有教唆詹德治、詹鵬如、詹漢貴重製上訴人享有著作權物品之行為等
證據資料，說明：「自難僅因被告向威俐公司購買之物品，屬於重製自訴人（即上訴
人）公司享有著作權之物品，遽行推測係由被告教唆詹德治、詹鵬如、詹漢貴所重製
」，復以：「明知係侵害電腦程式著作財產權之重製物而仍作為直接營利之使用者，
視為侵害著作權，著作權法第八十七條第五款固定有明文，然該款已明文規定『直接
營利』之使用者，始構成侵害著作權，顯已排除『間接營利』之使用者在內，是行為
人縱明知係侵害電腦程式著作財產權之重製物，惟係作為間接營利之使用者，仍不得
視為侵害著作權，又所謂『間接營利』之使用者，乃指行為人於其營利行為雖有使用
侵害電腦程式著作財產權之重製物，惟僅係間接使用，而非直接使用者而言。經查，
暘盛公司向威俐公司購買本件『微電腦多點式點銲機』，係作為暘盛公司焊接汽車葉
子板、車門等鈑金工程之用，則暘盛公司對於本件『微電腦多點式點銲機』之侵害電
腦程式著作財產權之重製物之使用方式，顯僅係作為間接營利之使用，並非作為直接
營利之使用，是尚不得視為侵害著作權」，說明上訴人指訴被告向詹德治等人所屬之
威俐公司購買二台侵害上訴人電腦程式著作權之「微電腦多點式點銲機」，作為暘盛
公司焊接汽車車門鈑金等直接營利之使用，迄今未曾間斷云云，於法無據。因而維持
第一審法院諭知被告無罪之判決，駁回上訴人在第二審之上訴。就形式上觀察，原判
決並無未盡證據調查能事、採證違背證據法則等違背法令之情形。上訴意旨（三）就
原判決理由內已詳細認定、說明之事項，仍執陳詞，再為單純事實上爭執，自非合法
之第三審上訴理由。至於上訴人在原審聲請至被告經營之暘盛公司勘驗證明彼購自威
俐公司之微電腦多點式點焊機的硬體結構及軟體流程，以確認被告在第一審供認：「
我向詹漢貴等人購買二套機器，實際操作時，有與上訴人提供維侖公司微電腦多點式
點焊機之焊接條件設定表達符號相同」，確與事實相符乙節。原審雖未調查，惟原判
決係以被告使用系爭電腦程式著作重製物，乃在作為間接營利之使用，而非直接營利
之使用，說明被告所為與著作權法第八十七條第五款所稱侵害著作權之方法，並不相
當。則原審縱使至暘盛公司工廠勘驗該公司購自威俐公司之微電腦多點式點焊機的硬
體結構及軟體流程，並確認被告在第一審供認：「我向詹漢貴等人購買二套機器，實
際操作時，有與上訴人提供維侖公司微電腦多點式點焊機之焊接條件設定表達符號相
同」，確屬實情。亦無從動搖原判決上開認定，此既於判決顯無影響，依刑事訴訟法
第三百八十條規定，仍難執為提起第三審上訴之合法理由。上訴意旨（一）、（三）
以此指摘原判決未盡證據調查之能事，顯不足以辨識原判決已具備違背法令之形式要
件。而暘盛公司購自威俐公司之微電腦多點式點桿機二台，能否扣押沒收，應視法律
規定及被告被訴之事實應否構成犯罪而定，且沒收為從刑之一種，依主、從刑不可分
原則，原應附隨於主刑而同時宣告之，除有罪、免刑等判決，於裁判時併宣告外，如
諭知無罪之判決，既無主刑，則從刑亦無所附麗，此時自不得併為沒收之宣告。臺灣
板橋地方法院八十六年度自字第四一六號違反著作權法一案之情形，與本件不同，自
難比附援引，上訴意旨（二）執此指摘原判決違法，顯屬誤解法律規定。再依被告行
為時營業稅法（九十年七月九日修正名稱為加值型及非加值型營業稅法）第一條規定
，祇要在中華民國境內銷售貨物或勞務及進口貨物，均應依法課徵營業稅，則被告使
用系爭電腦程式著作重製物無論係作為直接營利之使用，抑或作為間接營利之使用，
祇要有銷售貨物或勞務之事實，即應依法課徵營業稅，據暘盛公司使用系爭電腦程式
著作重製物執行焊接條件設定後從事汽車板金焊接作業，應否課徵營業稅乙事，尚不
足以證明被告係以之作為直接營利之使用。上訴意旨（四）以此指摘原判決違法，顯
屬誤會。綜上所論，本件上訴違背法律上之程式，應予駁回。又本院為法律審，上訴
人提出之營業人開立銷售憑證時限表影本、被告投資維輪實業股份有限公司資料影本
、申請書影本、臺北縣政府稅捐稽徵處新莊分處九十北稅莊（一）字第三九七三九號
函影本、臺北縣稅捐稽徵處九十年十月九日九十北稅工字第一四一一一五號函影本、
九十年十二月十八日九十北稅工字第一七九二五四號函影本、上訴人全自動微電腦多
點式點焊機型錄、結構與功能簡介影本、經濟日報影本、廣告暨控制器規格影本、上
訴人產品與價格表等，均無從斟酌，附此指明。
據上論結，應依刑事訴訟法第三百九十五條前段，判決如主文。
中      華      民      國    九十二    年      三      月    二十一    日
                              最高法院刑事第一庭
                                  審判長法官  施  文  仁
                                        法官  林  永  茂
                                        法官  蕭  仰  歸
                                        法官  賴  忠  星
                                        法官  陳  世  淙
      右正本證明與原本無異
                                              書  記  官
中      華      民      國    九十二    年      三      月    二十七    日


司法院資訊處製作；財團法人民間司法改革基金會備份。
